【裁判字號】    99,訴,149
【裁判日期】    990810
【裁判案由】    誣告
【裁判全文】
臺灣臺北地方法院刑事判決               99年度訴字第149號
公  訴  人  臺灣臺北地方法院檢察署檢察官
被      告  丙○○
選任辯護人  彭上華律師
上列被告因誣告案件，經檢察官提起公訴（98年度偵續字第845
號），本院判決如下：
    主  文
丙○○犯誣告罪，共貳罪，各處有期徒刑陸月，應執行有期徒刑
拾月。
被訴於九十七年一月二十四日誣告丁○○涉犯詐欺部分，無罪。
    事  實
一、丙○○係楊乙○○、丁○○之姪子，緣丙○○與楊乙○○前
    於民國78年間，與王正忠、王素雲、王昭銘、王昭陽、王勇
    人和王淑麗共同對案外人陳炳南等人提起請求塗銷繼承登記
    之民事訴訟，2人均為臺灣板橋地方法院（下稱板橋地院）
    78年度重家訴字第1號（相關案號：板橋地院78年家訴字第
    43號、臺灣高等法院79年度家上字第225號、80年度家重訴
    更字第1號、82年度重家上更(一)字第4號、最高法院85年度台
    上字第245號）請求塗銷繼承權登記事件之一造，因丙○○
    、楊乙○○與王正忠等人擬對陳炳南等人之財產聲請保全程
    序，欠缺資金，遂由丁○○出面向其妹婿徐善文借款新臺幣
    （下同）500萬元，協助丙○○、楊乙○○與王正忠等人訴
    訟，丙○○、楊乙○○與王正忠等人並於78年1月6日簽立同
    意書，約定徐善文出資500萬元擔保金，其餘訴訟費用（除
    擔保金外）則由丙○○、楊乙○○與王正忠等人共同負擔，
    且勝訴後應給付訴訟利益30％予徐善文。詎丙○○明知於上
    開民事事件訴訟中，其自始均未曾繳交任何訴訟費用（包含
    擔保金）、律師費用，各該訴訟費用及律師費均係由丁○○
    代為繳納，上開提存擔保金取回時，自應歸屬丁○○所有，
    復明知前開78年1月6日之同意書，確係由其本人同意後蓋用
    印文，竟意圖使丁○○、楊乙○○受刑事處分，而分別為下
    列行為：
(一)、於97年4月28日上午10時50分許，前往臺北市○○區○○路
    131號臺灣臺北地方法院檢察署（下稱臺北地檢署），填具
    「臺灣臺北地方法院檢察署告發／申告案件報告」，向有權
    接受告發而開始刑事追訴程序之該署檢察事務官吳一凡虛構
    稱：丁○○偽造78年1月6日之同意書，並於臺灣臺北地方法
    院90年度重訴字第219號給付報酬民事事件審理時提出，致
    使我受敗訴判決等不實事項，誣告丁○○涉犯偽造文書罪嫌
    ，經臺北地檢署分案進行偵查後，認上開78年1月6日之同意
    書為真正，丁○○並無丙○○所指之前述偽造文書行為，而
    於97年11月13日，以97年度偵字第24972號為不起訴處分確
    定。
(三)、於97年6月2日下午3時10分許，前往上址臺北地檢署，復填
    具「臺灣臺北地方法院檢察署告發／申告案件報告」，向有
    權接受告發而開始刑事追訴程序之該署檢察事務官林涵慧虛
    構稱：我與楊乙○○之前在89年間，在板橋地院有告陳炳南
    等人返還遺產，我們有提供擔保金485萬8,714元，扣押陳炳
    南等人之財產，該擔保金是由我、王勇人、王淑麗等人各自
    出資的，我拿25萬元給她，該擔保金及利息均由法院存入國
    庫，該帳戶之領款人應該是我、王勇人、王淑麗等共8人，
    楊乙○○為代理人，然其竟於89年10月27日將擔保金及利息
    領回後，將我所有之25萬元及部分利息共43萬元據為己有，
    拒絕返還等不實事項，誣告楊乙○○涉犯侵占罪嫌，經臺北
    地檢署分案進行偵查後，認楊乙○○並無丙○○所指之侵占
    行為，而於97年11月28日，以97年度偵字第18180號為不起
    訴處分確定。
二、案經丁○○、楊乙○○訴請臺灣臺北地方法院檢察署檢察官
    偵查起訴。
    理  由
壹、證據能力
一、證人甲○○在臺北地檢署檢察官偵辦97年度偵字第23826號
    楊乙○○涉侵占案件，於97年12月11日偵查中，檢察官面前
    所為之陳述；證人楊乙○○、丁○○於98年2月12日，同上
    案件偵查中，在檢察官面前所為之陳述；以及證人丁○○在
    同署檢察官偵辦97年度偵字第18180號楊乙○○涉侵占案件
    ，於97年7月31日偵查中，檢察官面前所為之陳述，對被告
    而言，固屬被告以外之人於審判外之言詞陳述，然其於檢察
    官偵查中所為之陳述，係經檢察官告以拒絕證言權、具結之
    義務及偽證罪之處罰後，再命其朗讀結文並具結後所為之陳
    述，有上開證人之結文在卷可稽。核其製作筆錄過程，並無
    違法取供述或證明力明顯過低之瑕疵，所為陳述蓋係出於供
    述者之真意，皆具信用性，揆諸上開說明，本屬有證據能力
    之證人陳述。又詰問權係指訴訟上被告有在公判庭當面詰問
    證人，以求發現真實之權利，應認被告具有處分權，非不得
    由被告放棄對原供述人之反對詰問權，由審判長依第288條
    第2項、第165條第1項之規定，得僅以宣讀該被告以外之人
    之陳述或告以要旨之方式，踐行其證據調查程序。此與證據
    能力係指符合法律所規定之證據適格，而得成為證明犯罪事
    實存在與否之證據資格，性質上並非相同（最高法院96年度
    台上字第7495號、第6682號判決可資參照）。被告及其辯護
    人雖爭執該證人之證述未經交互詰問，無證據能力云云，然
    證人丁○○、楊乙○○於本院審理時，已依人證調查程序，
    傳喚其2人到場，命立於證人之地位經公訴人、被告及辯護
    人當庭交互詰問，並使被告有與之對質及詰問之機會，認已
    完足為合法調查之證據，保障被告之對質詰問權；證人甲○○部分，雖未經到庭接受交互詰問，惟於本院審理期日調查
    證據完畢開始辯論前，審判長問被告及其辯護人最後尚有何
    證據調查，被告及其辯護人始終未曾請求傳訊證人甲○○到
    庭加以詰問，且表示無其他證據聲請調查，有本院99年5月
    25日、同年7月20日審判筆錄可稽，足認被告及其辯護人已
    捨棄對該證人之對質詰問權。復經本院於99年7月20日審判
    期日，依法定程序逐一提示並告以要旨，由被告及其辯護人
    依法辯論，而完足為合法調查之證據，揆諸前開說明，以證
    人甲○○於偵查中檢察官訊問時所為之陳述作為證據，並無
    任何不當，依刑事訴訟法第159條之1第2項之規定，當具有
    證據能力。
二、次按告訴人除依第271條之1到庭單純陳述意見時，毋庸具結
    外，如就待證事實有重要關係之親身知覺、體驗事實陳述時
    ，即居於證人地位；又被害人依第228條第1項規定，就其被
    害之犯罪事實向檢察官提出申告，以發動檢察官之偵查權，
    其告訴要僅屬偵查開始原因之一，如並欲以其陳述犯罪被害
    之經過，作為證明被告犯罪之證據資料，除法律別有規定外
    ，自須於偵查、審判中，踐行人證之調查程式並命具結，以
    擔保其供詞之公正誠實可信性，始得認其證詞具證據能力，
    而採為論證被告犯罪事實之依據；故未依法具結之證詞，依
    證據絕對排除法則，當然無證據能力，不得作為證據（最高
    法院96年度台上字第3371號、第5559號、第6318號、第7502
    號裁判可資參照）。查證人丁○○、楊乙○○係本件之被害
    人，其等分別於98年11月13日、97年10月13日偵查中，檢察
    官係以告訴人身份加以訊問本件被害之經過（見臺北地檢署
    98偵續845卷第18頁，同署97偵21662卷第4頁），本質上屬
    於證人，自應依法具結，檢察官未命其於供前、供後具結，
    復亦查無有何依法不得令其具結之情形，揆諸前揭說明，證
    人丁○○、楊乙○○上開偵查中未經具結所為之陳述，依法
    自不得作為證據。
三、至於被告及其辯護人於本院審理時，爭執公訴人所提出證人
    丁○○、楊乙○○於檢察事務官詢問時所為陳述之證據能力
    。本院審酌上開證人業經到庭作證結果，其等於本院審理時
    所述與先前檢察事務官詢間時所為陳述，並無明顯不符之處
    ，是均無引用其等於檢察事務官詢問時所為陳述之必要，爰
    依刑事訴訟第159條第1項規定，認上開證人於檢察事務官詢
    問時所為之陳述，均無證據能力。
貳、有罪部分
一、訊據被告丙○○固不否認有於97年4月28日、同年6月2日，
    先後向臺北地檢署，對告訴人丁○○提起偽造文書告訴，對
    告訴人楊乙○○提起侵占告訴等事實，惟矢口否認有何誣告
    犯行，被告及其辯護人辯稱：告訴人丁○○於本院90年度重
    訴字第219號給付報酬民事事件開庭前，攜帶78年1月6日同
    意書至被告家中，要求被告配合於該民事事件開庭時，為不
    實之自認，實則該紙同意書上之被告署押及用印均非被告所
    為；又提存所之擔保金及利息，依法即屬被告及相關人等所
    共有，告訴人楊乙○○自行領取並據為己有，確有可議之處
    ，且被告確有給付訴訟費用25萬元與告訴人楊乙○○，只是
    無法提出證據以實其說，並無誣告告訴人丁○○、楊乙○○
    之犯意等語。
二、事實欄一之(一)部分
(一)、被告於97年4月28日上午10時50分許，前往臺北地檢署，填
    具「臺灣臺北地方法院檢察署告發／申告案件報告」，向有
    權接受告發而開始刑事追訴程序之該署檢察事務官吳一凡指
    稱：丁○○偽造78年1月6日之同意書，並於臺灣臺北地方法
    院90年度重訴字第219號給付報酬民事事件審理時提出，致
    使我受敗訴判決等語，而對告訴人丁○○向該署提出偽造文
    書罪之告訴，經臺北地檢署以97年度偵字第24972號案件，
    對告訴人丁○○進行刑事訴追，此為被告所坦認，並有臺北
    地檢署申告案件報告、97年4月28日內勤案件詢問筆錄各1份
    在卷可稽（見臺北地檢署97他4238卷第1、2頁）。嗣該案經
    臺北地檢署檢察官為不起訴處分確定等情，亦有該署97年度
    偵字第24972號不起處分書1份在卷可按（見同署97偵24972
    卷第2頁），上揭事實，足堪認定。
(二)、被告辯稱：該同意書並非我親自用印云云，惟被告於本院90
    年度重訴字第219號給付報酬民事事件審理時，就上開78年1
    月6日之同意書，已自認係真正，並於其他同案被告爭執同
    意書真正時，供陳：印是我們蓋的，同意書我是最後1個蓋
    章的，我簽的時候他們都已經通通簽了，同意書上王正忠、
    乙○○、王素雲、王昭銘、王昭陽、丙○○等6行字是王正
    忠寫的，丙○○印章是我蓋的等語（見本院90重訴219民事
    卷第73頁），核與證人即告訴人丁○○於本院審理時亦具結
    證稱：陳炳南欠我岳父錢，我太太王家那邊要假扣押，但是
    沒有錢來找我借，我就跟我妹婿徐善文借錢，給王家他們假
    扣押，被告也是知道借這500萬元是作為官司的假扣押，他
    當時有在同意書上蓋印章，同意如果官司贏的話，王家6人
    要付我勝訴所得30％之利益，該同意書是王正忠寫的，被告
    本人親自蓋章等語（見本院卷第40頁）一致，並有78年1月6
    日同意書附卷可佐（見同署97偵21662卷第60頁），此部分
    事實，堪信屬實。而案外人徐善文係因告訴人丁○○請託，
    始同意提供500萬元供作被告及王正忠等人與案外人陳炳南
    間訴訟之擔保金，而其與被告並無親屬關係，衡諸常情，果
    非與被告及王正忠等人間有上開書面約定，豈有在無任何憑
    據之下，即提供如此高額之款項與被告及王正忠等人？益徵
    上開同意書確係案外人徐善文提供500萬元與被告及王正忠
    等人之際，由被告、王正忠、乙○○、王素雲等人共同出具
    與案外人徐善文，以為借款之憑據。從而，卷附78年1月6日
    同意書上之「丙○○」印文，確係被告本人所親為，並非告
    訴人丁○○所偽造甚明。被告前開置辯，洵屬事後卸責之詞
    ，要無足採。
(三)、被告復辯謂：上開民事事件審理中，係受告訴人丁○○箝制
    ，才會承認是我本人蓋印云云，然此已為證人丁○○所否認
    。而被告於上開民事事件審理時，自認上開同意書為真正，
    並經本院以90年度重訴字第219號民事判決，判被告應給付
    告訴人83萬3,333元，及自90年2月15日起至清償日止，按年
    息5％計算之利息，而受一部敗訴判決等情，此為被告所是
    認，並有本院上開民事判決1份附卷足佐（見同署97他7311
    卷第2至10頁），上開民事事件判決既經確定，則被告之財
    產即可能因該民事判決執行結果，而受有不利益之情事，衡
    諸常情，倘其確係受告訴人箝制始為自認，其理應於民事判
    決後送強制執行時立即主張，豈有於事隔9年後，始主張自
    認非出於本人自由意志？其所辯顯與常情有違，難信屬實。
(四)、辯護人雖以：被告主觀無誣告之犯意等語置辯。惟上開78年
    1月6日同意書上之「丙○○」印文，確係被告本人蓋用印文
    一節，業經認定如前，而被告於上揭時、地，向臺北地檢署
    檢察事務官以上情，對告訴人丁○○提起偽造文書告訴之際
    ，其主觀上既已明知該同意書非告訴人丁○○所偽造，竟仍
    向該署檢察事務官虛構：告訴人丁○○偽造同意書等不實事
    項，其謂主觀上無誣告之犯意，已難採信。況被告亦自承：
    繼承我外祖父陳星辛的財產，丁○○告我民事官司，告訴人
    說要我告贏才要給我財產，我生氣所以來地檢署告他多次，
    他一直罵我，每罵1次我就來地檢署告1次，告這麼多次都是
    同一件事情等語（見同署98偵16603卷第10頁），益徵被告
    確係因不滿遭告訴人丁○○責罵，而提起告訴，其主觀上確
    有使告訴人丁○○受刑事處分之誣告犯意，應堪認定。
(五)、綜上所述，被告此部分犯行，事證明確，堪以認定，所辯各
    節，洵無足採，應依法論科。
三、事實欄一之(二)部分
(一)、被告於97年6月2日下午3時10分許，至臺北地檢署，填具「
    臺灣臺北地方法院檢察署告發／申告案件報告」，向有權接
    受告發而開始刑事追訴程序之該署檢察事務官林涵慧指稱：
    我與楊乙○○之前在89年間，在板橋地院有告陳炳南等人返
    還遺產，我們有提供擔保金485萬8,714元，扣押陳炳南等人
    之財產，該擔保金是由我、王勇人、王淑麗等人各自出資的
    ，我拿25萬元給她，該擔保金及利息均由法院存入國庫，該
    帳戶之領款人應該是我、王勇人、王淑麗等共8人，楊乙○○為代理人，然其竟於89年10月27日將擔保金及利息領回後
    ，將我所有之25萬元及部分利息共43萬元據為己有，拒絕返
    還等語，而對告訴人楊乙○○向該署提出侵占罪之告訴，經
    臺北地檢署以97年度偵字第18180號案件，對告訴人楊乙○○進行刑事訴追等情，業據被告供承在卷，並有臺北地檢署
    申告案件報告、97年6月2日內勤案件詢問筆錄各1份附卷可
    稽（見同署97他5596卷第1、2頁）。嗣該案經臺北地檢署檢
    察官為不起訴處分確定一節，亦有該署97年度偵字第18180
    號不起處分書1份在卷可按（見同署97偵21662卷第61 頁）
    ，上揭事實，洵堪認定。
(二)、而被告與告訴人楊乙○○、案外人王正忠、王素雲、王昭銘
    、王昭陽、王勇人和王淑麗共同對案外人陳炳南等人提起請
    求塗銷繼承登記之民事訴訟（即板橋地院78年度重家訴字第
    1號等事件），因被告、告訴人楊乙○○與王正忠等人擬對
    陳炳南等人之財產聲請保全程序，欠缺資金，遂由丁○○出
    面向其妹婿徐善文借款500萬元，協助被告、告訴人楊乙○○與王正忠等人訴訟，嗣徐善文將該債權轉讓與丁○○等情
    ，業據證人丁○○、楊乙○○證述綦詳，並有上開78年1月6
    日同意書可佐，足認被告、告訴人楊乙○○與案外人王正忠
    等人對陳炳南請求塗銷繼承登記民事訴訟之假處分擔保金，
    確係由告訴人楊乙○○之夫丁○○所提供甚明。而被告復自
    承：上開民事事件的律師是丁○○夫婦請的，500萬的訴訟
    費也是他們出的等語（見同署98偵續845卷第30頁），足徵
    被告對告訴人楊乙○○提起侵占告訴時，其主觀上確已明知
    其於上開民事事件訴訟中，其自始均未曾繳交任何訴訟費用
    （包含擔保金）、律師費用，各該訴訟費用及律師費均係由
    丁○○代為繳納，上開提存擔保金取回時，自應歸屬丁○○
    所有一節，應堪認定。
(三)、被告辯稱：有拿現金予告訴人楊乙○○，供做假扣押之擔保
    金，是該擔保金480萬元領回後，應依出資額比例還給我云
    云。然查：
  1.上開假處分保全程序所供之擔保金係由告訴人楊乙○○之夫
    丁○○提供一節，業如前述，被告上開所辯，顯與事實不符
    ，已難採信。且證人楊乙○○於偵查及本院審理時均結證稱
    ：最高法院85年度台上字第245號民事事件，該案委任甲○○律師為訴訟代理人，律師費及訴訟費用都是我先生出的，
    被告並沒有付律師費及訴訟費用，被告當時並沒有拿過錢給
    我等語（見98他426卷第9頁，本院卷第43、44頁）；證人丁○○亦證稱：當時他們跟我借了500萬元，其中480幾萬元是
    擔保金，餘就是裁判費，都是我出的，被告沒有錢，所以沒
    有付訴訟費用及律師費等語（見同上偵卷第10頁，本院卷第
    41、42頁），均明確證述上開對陳炳南等人請求塗銷繼承登
    記民事事件之各該訴訟費用均係由丁○○所支出，被告並未
    支付費用等情，核與證人甲○○於偵查中具結證稱：被告當
    時並沒有支付律師費或訴訟費用，當時他父親已經過世，因
    當事人適格問題他必須擔任共同被告，他說多1個他，少1個
    他都沒有關係，所以他不願支付費用等語（見97偵23826 卷
    第11頁）大致相符，堪認被告就上開對陳炳南之民事事件，
    確未支付任何訴訟費用甚明。至於被告雖提出郵政國內匯款
    執據及證人甲○○之妻於98年4月24日之信函等，以證明其
    確有依比例支付訴訟費用云云，然依被告提出之執據及信函
    內容顯示，被告顯係於其對告訴人楊乙○○提起本件侵占告
    訴，經檢察官不起訴處分確定後之98年4月21日，始以掛號
    郵寄方式，交寄3萬3,000元之郵政匯票與證人甲○○，要與
    其所辯於上開對陳炳南等人之民事事件進行中，即已未支付
    擔保金及訴訟費用一節不符，尚難據此遽為被告有利認定之
    依據。
  2.又上開假處分之擔保金係由告訴人楊乙○○之夫所提供，而
    依上開78年1月6日同意書所載，除約定被告、告訴人楊乙○○與王正忠等人對陳炳南請求塗銷繼承登記訴訟勝訴時，應
    給付勝訴所得30％與徐善文（嗣由丁○○承受是項債權）外
    ，並無約定上開假處分擔保金即歸屬被告、告訴人楊乙○○
    與王正忠等人所有，則告訴人楊乙○○以被告及案外人王正
    忠等人之代理人身分取回上開假處分擔保金後，該假處分之
    擔保金即應返還與告訴人楊乙○○之夫丁○○，要無從因被
    告係該假處分擔保金之提存人之一，即認其就該擔保金得請
    求告訴人楊乙○○按其比例返還。況該擔保金係經由被告及
    王正忠等人同意後，由告訴人楊乙○○以其等之代理人身分
    取回後，返還丁○○一節，亦為證人楊乙○○、丁○○證述
    明確，被告前開置辯，要無足採。
(四)、辯護人雖以：被告只是無法證明有交付訴訟費用，主觀無誣
    告之犯意等語置辯。惟被告自始即知其於上開民事事件訴訟
    中，並均未曾繳交任何訴訟費用（包含擔保金）、律師費用
    ，各該訴訟費用及律師費均係由丁○○代為繳納，上開提存
    擔保金取回時，自應歸屬丁○○所有等情，已如前述，惟其
    於上揭時、地，仍向臺北地檢署檢察事務官虛構稱：我與楊
    乙○○之前在89年間，在板橋地院有告陳炳南等人返還遺產
    ，我們有提供擔保金485萬8,714元，扣押陳炳南等人之財產
    ，該擔保金是由我、王勇人、王淑麗等人各自出資的，我拿
    25萬元給她，該擔保金及利息均由法院存入國庫，該帳戶之
    領款人應該是我、王勇人、王淑麗等共8人，楊乙○○為代
    理人，然其竟於89年10月27日將擔保金及利息領回後，將我
    所有之25萬元及部分利息共43萬元璩為己有，拒絕返還等語
    ，對告訴人楊乙○○提起侵占告訴，其主觀上自有使告訴人
    楊乙○○受刑事處分之誣告犯意甚明。辯護人前開所辯，亦
    無足採。
(五)、綜上，被告此部分犯行，亦堪認定，所辯各節，要不足採，
    應依法論科。
四、核被告上開所為，均係犯刑法第169條第1項之誣告罪。被告
    先後2次誣告犯行，犯意各別，應予分論併罰，爰審酌被告
    與告訴人楊乙○○、丁○○分別為旁系三親等內之血親、姻
    親，雙方因債權債務內容、金額認知不同而屢起紛爭，竟不
    思以理性方式解決，應知不得虛構事實誣指他人犯罪，詎明
    知其自始均未曾繳交任何訴訟費用（包含擔保金）、律師費
    用，各該訴訟費用及律師費均係由告訴人丁○○代為繳納，
    上開提存擔保金取回時，自應歸屬告訴人丁○○所有，以及
    前開78年1月6日之同意書，確係由其本人同意後蓋用印文，
    仍率爾誣告他人刑事犯罪，造成司法程序之無益進行，耗費
    國家司法資源，並使告訴人2人疲於應訴及身心名譽受損，
    犯罪所生之損害甚鉅，且於犯後猶飾詞否認犯行，毫無悔意
    ，態度不佳及其品行、犯罪動機、目的、手段、生活狀況、
    智識程度等一切情狀，分別量處如主文所示之刑，並定其應
    執行刑，以示懲儆。
參、無罪部分
一、公訴意旨略以：被告丙○○另於97年1月24日，向臺北地檢
    署檢察事務官誣指：告訴人丁○○明知89年9月21日簽訂系
    爭協議書在案，約定伊僅需負擔62萬5,000元，竟事後反悔
    ，另對伊提起民事給付報酬之訴，致臺北地院以90年度重訴
    字第219號判決伊應給付丁○○83萬3,333元確定云云，誣指
    告訴人涉有詐欺罪嫌。嗣經該署檢察官查證，認告訴人罪嫌
    不足，以97年度偵字第7376號為不起訴處分，因認被告另涉
    犯刑法第169條第1項之誣告罪等語。
二、按犯罪事實應依證據認定之，無證據不得認定犯罪事實；不
    能證明被告犯罪者，應諭知無罪之判決，刑事訴訟法第154
    條第2項、第301條第1項分別定有明文。次按認定不利於被
    告之證據須依積極證據，苟積極證據不足為不利於被告事實
    之認定，即應為有利被告之認定，更不必有何有利之證據；
    又犯罪事實之認定，應憑證據，如無相當之證據，或證據不
    足以證明，自不得以推測或擬制之方法，以為裁判之基礎。
    再者，依刑事訴訟法第161條第1項規定，檢察官對於起訴之
    犯罪事實，仍應負提出證據及說服之實質舉證責任，尚其所
    提出之證據，不足為被告有罪之積極證明，或其指出證明之
    方法，無從說服法院以形成被告有罪之心證，基於無罪推定
    之原則，自應為被告無罪判決之諭知（最高法院30年上字第
    816號、40年台上字第86號、92年台上字第128號判例可資參
    照）。
三、本件公訴人認被告涉有前揭犯行，無非係以(1)、被告坦認：
    確於上揭時間，至臺北地檢署，對告訴人丁○○提起詐欺等
    情；(2)、告訴人丁○○之指訴；(3)、臺北地檢署97年1月24
    日申告案件報告書、內勤詢問筆錄；(4)臺北地檢署97年度偵
    字第7376號不起訴處分書、臺灣高等法院檢察署（下稱高檢
    署）97年度上聲議字第4386號處分書等資料，為其主要論據
    。惟訊之被告堅決否認誣告犯行，辯稱：我於89年9月21日
    授權告訴人丁○○簽立之協議書，告訴人代墊之500萬元，
    加計利息後，總計1,250萬元，經計算後，我僅需負擔27萬
    7,800元，而告訴人丁○○於92年9月26日亦向案外人吳美齡
    表示，吳女支付之所有報酬為62萬5,000元，惟其事後自行
    推翻前議，另向我請求139萬2,023元，才會對告訴人丁○○
    提起告訴，並沒有虛構事實誣告他的意思等語。
四、按刑法上誣告罪之成立，以意圖他人受刑事處分或懲戒處分
    ，而虛構事實向該管公務員申告為要件。所謂虛構事實，乃
    指明知無此事實仍故意捏造者而言，如若出於誤信、誤解、
    誤認或懷疑有此事實，或為求判明是非曲直而為申告者，則
    均與誣告罪之構成要件不符；又行為人申告之事實，若非完
    全出於憑空捏造或尚非全然無因，只是其所訴之事實，不能
    積極證明為真實或因證據不足，致被訴人不受追訴處罰者，
    亦不能成立誣告罪。次按誣告罪之成立，以意圖使他人受刑
    事處分或懲戒處分，而為虛偽之告訴、告發、報告者為要件
    ，所謂虛偽係指明知無此事實故意捏造而言，若告訴人誤認
    有此事實；或以為有此懷疑；或所告尚非全然無因，祇因缺
    乏積極證明致被誣告人不受訴追處罰者，尚難遽以誣告論罪
    。是告訴人所訴事實因不能證明其係實在，對於被訴人為不
    起訴處分確定者，是否構成誣告罪，尚應就其有無些構誣告
    之故意以為斷，並非當然可以誣告罪相繩（最高法院96年度
    台上字第3097號、97年度台上字第254號判決可資參照）。
    是以，誣告罪之成立以意圖他人受刑事處分或懲戒處分，而
    為虛偽告訴、告發者為其要件，而所謂虛偽係指明知無此事
    實故意捏造而言，若告訴人誤認有此事實或以為有此嫌疑或
    所告尚非全然無因，或非出於完全憑空捏造虛構者，自不得
    指為虛偽，且行為人所訴事實，雖不能證明係屬實在，而在
    積極方面尚無證據證明其確係故意虛構者，仍不能遽以誣告
    罪論處。
五、經查，本件被告於97年1月24日下午2時10分許，至臺北地檢
    署，填具「臺灣臺北地方法院檢察署告發／申告案件報告」
    ，向有權接受告發而開始刑事追訴程序之該署檢察事務官何
    曉琪指稱：20年前我委託陳志雄律師為我及我親戚（包含告
    訴人丁○○）等人，去向陳炳南打土地繼承之民事官司，於
    89年9月21日由鄭文玲律師見證，與告訴人丁○○簽訂協議
    書，有約定訴訟費用之分擔，後來官司勝訴，告訴人丁○○
    覺得他拿到的費用太少，就推翻與我之前的協議，另對我提
    起給付報酬民事訴訟等語，而對告訴人丁○○向該署提起詐
    欺罪之告訴，經臺北地檢署以97年度偵字第7376號案件，對
    告訴人楊乙○○進行刑事訴追等情，業據被告供承在卷，並
    有臺北地檢署申告案件報告、97年1月24日內勤案件詢問筆
    錄各1份附卷可稽（見臺北地檢署97他1435卷第1、2頁）。
    嗣該案經臺北地檢署檢察官為不起訴處分，被告不服聲請再
    議，經高檢署以97年度上聲議字第4386號處分駁回其再議確
    定一節，亦有該署97年度偵字第7376號不起處分書、高檢署
    97年度上聲議字第4386號處分書各1份在卷可按（見同署97
    偵7376卷第7、8、14、15頁）。上揭事實，固堪認定。惟被
    告於偵查中業已明確供陳：89年9月21日，我跟告訴人丁○○、楊乙○○在鄭文玲律師那裡，簽立協議書，協議板橋地
    院78年度重訴字第1號、78年度家訴字第43號請求塗銷繼承
    登記事件的官司打完後，大家分攤費用之方式，依該協議書
    ，我僅需負擔27萬餘元，但後來丁○○反悔，認為他拿得太
    少，就在臺北地院對我提起90年度重訴字第219號民事訴訟
    案件，後來判我要賠83萬3,333元，因前後計算方式不同，
    所以我才提出告訴等語（見同署97偵21662卷第58頁），並
    有89年9月21日協議書、本院上開90年度重訴字第219號民事
    判決各1份附卷足稽（見同署97他7311卷第2頁，97偵21662
    卷第66頁），足認被告於申告之初，指訴關於其與告訴人丁○○簽立協議書後，告訴人丁○○對其提起民事給付報酬訴
    訟等情，並未扭曲事實，亦無虛構事實之情形。而被告之教
    育程度為高中肄業，職業為工，有其年籍資料在卷（詳見警
    詢筆錄之受詢問人欄所載），是無以為被告係熟諳法律之人
    之認定，被告徒憑其錯誤之法律上認知，以告訴人先與之簽
    立協議書，復向本院民事庭提起民事報酬給付訴訟之情，向
    臺北地檢署申告告訴人丁○○向其溢收應分擔之訴訟費用之
    情，縱未臻與事實相符，亦難認被告於申告告訴人丁○○涉
    犯詐欺犯罪時，有故意虛捏事實意圖使告訴人丁○○受刑事
    處分之誣告故意。況依被告當時所告訴之內容，純屬民事上
    債權債務之糾葛，法律上根本不成立犯罪，告訴人丁○○顯
    無因此受刑事處分之危險，揆諸前開說明，亦難論以被告有
    涉犯刑法第169條第1項之誣告罪名。
六、綜上所述，被告所為之告訴，確非全然無據，且係因被告懷
    疑有該等事實而為申告，且申告之內容復屬民事糾葛，不能
    成立犯罪，故實難認被告有虛構事實誣告之故意。從而，檢
    察官所引資為認定被告涉犯本件誣告犯嫌之證據，既尚不足
    以認定被告確有為本件犯行，此外，複查無其他積極證據可
    資證明被告有何檢察官所指誣告犯行，依前開項說明，自屬
    不能證明被告犯罪，自應為被告無罪之諭知。
應依刑事訴訟法第299條第1項前段、第301條第1項，刑法第169
條第1項條、第51條第5款，判決如主文。
本案經檢察官郭騰月到庭執行職務。
中    華    民    國    99    年    8    月    10    日
                  刑事第十四庭  審判長法  官  吳冠霆
                                      法  官  陳琪媛
                                      法  官  李殷君
以上正本證明與原本無異。
如不服本判決應於收受送達後10日內向本院提出上訴書狀，並應
敘述具體理由；其未敘述上訴理由者，應於上訴期間屆滿後20日
內向本院補提理由書（均須按他造當事人之人數附繕）「切勿逕
送上級法院」。
                                      書記官  殷玉芬
中    華    民    國    99    年    8     月    12    日
附錄本判決論罪科刑法條全文：
中華民國刑法第169條
意圖他人受刑事或懲戒處分，向該管公務員誣告者，處7年以下
有期徒刑。
意圖他人受刑事或懲戒處分，而偽造、變造證據，或使用偽造、
變造之證據者，亦同。

司法院資訊處製作；財團法人民間司法改革基金會備份。
